```{r 06_08_setup, include=FALSE}
# Opciones globales de knitr - controla todos los fragmentos de código
knitr::opts_chunk$set(
  warning = FALSE,
  message = FALSE,
  echo = FALSE
)

# Cargar bibliotecas necesarias
library(tidyverse)
library(ggplot2)
library(vegan)     # Para análisis NMDS
library(gridExtra) # Para organizar múltiples gráficos
library(RColorBrewer) # Para paletas de colores
library(patchwork)  # Para combinar gráficos
library(here)
# Cargar configuración global
source(here("R","global_config.R"))

# Cargar datos
load(here("data","all_observations_split.RData"))
load(here("data","all_land_cover_data.RData"))

# --- Análisis NMDS para Clasificación de Hábitats por Región ---

# Función para preparar matriz de datos de especies para análisis NMDS
# Convirtiendo valores de Braun-Blanquet a porcentaje de cobertura numérico
prepare_nmds_data <- function(region_data) {
  # Obtener columnas de especies - excluir columnas que no sean de especies
  species_cols <- setdiff(names(region_data), c("plot", "id_beach"))

  # Crear una matriz para análisis NMDS con valores porcentuales
  nmds_matrix <- region_data %>%
    # Convertir valores de Braun-Blanquet a porcentajes
    mutate(across(all_of(species_cols), bb_to_percentage)) %>%
    # Seleccionar solo columnas de especies para crear la matriz de especies
    select(all_of(species_cols))

  # Convertir a matriz
  as.matrix(nmds_matrix)
}

# Función para identificar especies dominantes para cada parcela
get_dominant_species <- function(region_data) {
  # Obtener columnas de especies
  species_cols <- setdiff(names(region_data), c("plot", "id_beach"))

  # Crear data frame con especies dominantes para cada parcela
  region_data %>%
    # Convertir a formato largo
    pivot_longer(
      cols = all_of(species_cols),
      names_to = "species",
      values_to = "bb_value"
    ) %>%
    # Agrupar por parcela y obtener especies con el valor BB más alto
    group_by(plot, id_beach) %>%
    filter(bb_value == max(bb_value, na.rm = TRUE) & !is.na(bb_value) & bb_value > 0) %>%
    # En caso de empates, mantener el primero (o podría aleatorizar)
    slice(1) %>%
    ungroup()
}

# Función para ejecutar análisis NMDS para una sola región
run_region_nmds <- function(region_data, region_name) {
  # Preparar matriz de especies
  species_matrix <- prepare_nmds_data(region_data)
  
  # Ejecutar análisis NMDS
  set.seed(123) # Para reproducibilidad
  nmds_result <- metaMDS(
    species_matrix,
    distance = "bray",
    k = 2,        # Número de dimensiones (2 para fácil visualización)
    trymax = 100,  # Número máximo de inicios aleatorios
    autotransform = FALSE # Datos ya transformados a porcentajes
  )
  
  # Crear un data frame con resultados NMDS
  nmds_data <- data.frame(
    NMDS1 = nmds_result$points[,1],
    NMDS2 = nmds_result$points[,2],
    Beach = region_data$id_beach
  )
  
  # Aplicar agrupamiento k-means para identificar tipos de hábitats
  # Usaremos 4 clústeres como en el análisis principal
  set.seed(456) # Para reproducibilidad
  kmeans_result <- kmeans(nmds_result$points, centers = 4)
  nmds_data$Cluster <- as.factor(kmeans_result$cluster)
  
  # Definir etiquetas de tipo de hábitat basadas en clústeres
  habitat_labels <- c(
    "1" = "Hábitat 1",
    "2" = "Hábitat 2",
    "3" = "Hábitat 3", 
    "4" = "Hábitat 4"
  )
  
  # Mapear números de clúster a etiquetas de hábitat
  nmds_data$Habitat <- habitat_labels[nmds_data$Cluster]
  
  # Extraer puntuaciones de especies
  species_scores <- data.frame(
    species = colnames(species_matrix),
    NMDS1 = scores(nmds_result, "species")[,1],
    NMDS2 = scores(nmds_result, "species")[,2]
  )
  
  # Obtener las especies más importantes para etiquetar en el gráfico (puntuaciones absolutas altas)
  top_species <- species_scores %>%
    mutate(distance = sqrt(NMDS1^2 + NMDS2^2)) %>%
    arrange(desc(distance)) %>%
    slice_head(n = 8)  # Limitando a 8 para gráficos específicos de región más limpios
  
  # Crear el gráfico NMDS
  p_nmds <- ggplot(nmds_data, aes(x = NMDS1, y = NMDS2)) +
    # Añadir puntos coloreados por tipo de hábitat
    geom_point(aes(shape = Habitat, color = Habitat), size = 3, alpha = 0.8) +
    # Añadir cascos convexos para delinear cada clúster de hábitat
    stat_ellipse(aes(group = Habitat, color = Habitat),
                 type = "norm", level = 0.8, size = 0.8) +
    # Añadir etiquetas de especies principales
    geom_text(data = top_species,
              aes(x = NMDS1, y = NMDS2, label = species),
              size = 3, fontface = "italic", hjust = -0.1, vjust = -0.1) +
    # Personalizar apariencia
    theme_minimal() +
    labs(
      title = paste("NMDS de Vegetación Dunar Costera -", region_name),
      subtitle = paste("Stress =", round(nmds_result$stress, 3)),
      x = "NMDS1",
      y = "NMDS2",
      color = "Tipo de Hábitat",
      shape = "Tipo de Hábitat"
    ) +
    # Usar una paleta de colores consistente para tipos de hábitat
    scale_color_brewer(palette = "Set2") +
    # Añadir flechas para especies principales
    geom_segment(data = top_species,
                 aes(x = 0, y = 0, xend = NMDS1, yend = NMDS2),
                 arrow = arrow(length = unit(0.2, "cm")),
                 alpha = 0.5,
                 color = "darkgrey") +
    # Personalizar elementos del tema
    theme(
      legend.position = "right",
      legend.box = "vertical",
      legend.title = element_text(face = "bold"),
      panel.grid.minor = element_blank(),
      plot.title = element_text(face = "bold", size = 11)
    )
  
  return(list(
    plot = p_nmds,
    data = nmds_data,
    species = top_species,
    result = nmds_result
  ))
}

# Ejecutar análisis NMDS para cada región
tarragona_nmds <- run_region_nmds(beaches_by_region$Tarragona, "Tarragona")
barcelona_nmds <- run_region_nmds(beaches_by_region$Barcelona, "Barcelona")
girona_nmds <- run_region_nmds(beaches_by_region$Girona, "Girona")

# Calcular distribución de hábitats por región
calculate_habitat_distribution <- function(nmds_data, region_name) {
  nmds_data$data %>%
    group_by(Habitat) %>%
    summarise(Count = n(), .groups = "drop") %>%
    mutate(
      Percentage = Count / sum(Count) * 100,
      Region = region_name
    )
}

tarragona_distribution <- calculate_habitat_distribution(tarragona_nmds, "Tarragona")
barcelona_distribution <- calculate_habitat_distribution(barcelona_nmds, "Barcelona")
girona_distribution <- calculate_habitat_distribution(girona_nmds, "Girona")

# Combinar datos de distribución de hábitats
all_habitat_distribution <- bind_rows(
  tarragona_distribution,
  barcelona_distribution,
  girona_distribution
)

# Ordenar regiones
all_habitat_distribution <- all_habitat_distribution %>%
  mutate(Region = factor(Region, levels = PROVINCE_ORDER))
```

## NMDS por Región

Análisis NMDS separado para cada región, mostrando la clasificación de hábitats específica de Tarragona, Barcelona y
Girona.

```{r}
#| label: fig-region-nmds-plots
#| fig-cap: "Ordenación NMDS por región mostrando tipos de hábitat y especies características"
#| echo: false
#| eval: true
#| output: true
#| fig-width: 14
#| fig-height: 16
#| fig-pos: "H"

# Combinar los tres gráficos usando patchwork
combined_plot <- tarragona_nmds$plot / barcelona_nmds$plot / girona_nmds$plot +
  plot_layout(ncol = 1, heights = c(1, 1, 1)) +
  plot_annotation(
    title = "NMDS Específica por Región\nde Vegetación Dunar Costera",
    theme = theme(plot.title = element_text(face = "bold", hjust = 0.5, size = 14))
  )

print(combined_plot)

# Guardar el gráfico
ggsave(here("figures","nmds_regional_analysis.png"), combined_plot, width = 14, height = 16)
```

La @fig-region-nmds-plots muestra patrones de hábitat específicos por región. Tarragona (estrés = 0.24) presenta separación clara entre los 4 tipos de hábitat con distribución equilibrada. Barcelona (estrés = 0.19) muestra agrupación más compacta con menor variabilidad entre hábitats. Girona (estrés = 0.23) exhibe distribución amplia con mayor solapamiento entre grupos.

Los valores de estrés indican representaciones aceptables para las tres regiones. Cada región presenta patrones de agrupación distintos, sugiriendo diferencias en la estructura de comunidades vegetales entre las zonas costeras catalanas.

```{r}
#| label: fig-region-habitat-distribution
#| fig-cap: "Distribución de tipos de hábitats identificados dentro de cada región, mostrando el porcentaje de parcelas clasificadas en cada categoría de hábitat dentro de Tarragona, Barcelona y Girona."
#| echo: false
#| eval: true
#| output: true
#| fig-width: 12
#| fig-height: 8
#| fig-pos: "H"

# Crear un gráfico de barras apiladas
all_habitat_distribution %>%
  ggplot(aes(x = Region, y = Percentage, fill = Habitat)) +
  geom_bar(stat = "identity", position = "stack", color = "white") +
  geom_text(aes(label = paste0(round(Percentage, 1), "%")),
            position = position_stack(vjust = 0.5),
            color = "white", fontface = "bold") +
  theme_minimal() +
  labs(
    title = "Distribución de Tipos de Hábitats dentro de Cada Región",
    x = "Región",
    y = "Porcentaje de Parcelas",
    fill = "Tipo de Hábitat"
  ) +
  # Aplicar tema personalizado
  theme(
    axis.text.x = element_text(face = "bold"),
    legend.position = "right",
    plot.title = element_text(face = "bold"),
    panel.grid.major.x = element_blank()
  ) +
  # Usar una paleta amigable para daltónicos y colores de región consistentes
  scale_fill_brewer(palette = "Set2") +
  scale_x_discrete(limits = PROVINCE_ORDER)

# Guardar el gráfico
ggsave(here("figures","regional_habitat_distribution.png"), width = 12, height = 8)
```

La @fig-region-habitat-distribution confirma las diferencias regionales observadas en las ordenaciones. Tarragona muestra distribución relativamente equilibrada: Hábitat 2 (38%), Hábitat 1 (27%), Hábitat 3 (17%), Hábitat 4 (18%). Barcelona presenta concentración en dos hábitats principales: Hábitat 4 (47%) y Hábitat 3 (24%), con menor representación de Hábitat 1 (23%) y Hábitat 2 (6%). Girona se caracteriza por predominio del Hábitat 4 (44%) y Hábitat 1 (32%), con baja presencia de Hábitat 2 (12%) y Hábitat 3 (12%).

La variación en la distribución de hábitats entre regiones refleja diferentes condiciones ambientales y estructuras de comunidades vegetales a lo largo de la costa catalana.

